臺灣桃園地方法院民事判決　八十九年度訴字第八七七號
　　原　　　告　甲○
　　　　　　　　庚○○
　　　　　　　　戊○○
　　　　　　　　丙○○
　　　　　　　　丁○○
　　　　　　　　己○○
　　複　代理人　曾德獻
　　被　　　告　乙○○
　　訴訟代理人　陳勝旺
右當事人間租佃爭議事件，本院判決如左：
    主    文
被告應將坐落桃園縣楊梅鎮○○○○段四六八之一四地號之田地內如附圖所示  (ｃ)
房屋使用部分面積○‧○二一九公頃之地上建物拆除，並將同地號土地如附圖所示面
積○‧七三三四公頃之土地  (即包括該土地內 (ａ)稻田使用部分面積○‧六六四○
公頃、(ｂ)水泥地部分面積○‧○四七五公頃、(ｃ)房屋使用部分面積○‧○二一九
公頃)返還與原告。
訴訟費用由被告負擔。
    事    實
甲、原告方面：
  一、聲明：如主文所示。
  二、陳述：
    (一)緣原告等人所共有坐落桃園縣楊梅鎮○○○○段四六八之一三地號之田地，
        原係被告之父親陳阿因向原告等人承租耕作，而於民國五十一年間陳阿因死
        亡後，即由被告繼承陳阿因之耕作權，並在其上從事耕作，惟之後上述地號
        田地於九十年六月十九日因共有物分割而登記為桃園縣楊梅鎮○○○○段四
        六八之一四地號之田地 (以下簡稱系爭土地)，合先敘明。
    (二)未料，被告未經原告等人之同意，竟在承租之系爭土地上興建房屋即詳如附
        圖所示  (ｃ)房屋使用部分面積○‧○二一九公頃部分，供自己及家人居住
        使用。
    (三)按耕地三七五減租條例第十六條第一項所謂承租人應自任耕作，係指承租人
        應以承租之土地供自己從事耕作之用而言；如承租人以承租之土地建築房屋
        居住或供其他非耕作之用者，均不在自任耕作之列，應構成同條第二項所定
        原訂租約無效之原因，最高法院七十年度台上字第四六三七號判例意旨參照
        。本件被告既於承租之系爭土地內建築房屋居住，依上述判例意旨，自不在
        自任耕作之列，應構成耕地三七五減租條例第十六條第二項所定原訂租約無
        效之原因，且得由原告收回系爭土地，原告並本於租賃物返還請求權之規定
        ，請求被告將如附圖所示  (ｃ)房屋使用部分面積○‧○二一九公頃之房屋
        建物拆除，及將系爭土地即如附圖所示面積○‧七三三四公頃之土地 (即包
        括該土地內  (ａ)稻田使用部分面積○‧六六四○公頃、(ｂ)水泥地部分面
        積○‧○四七五公頃、(ｃ) 房屋使用部分面積○‧○二一九公頃)返還與原
        告。
    三、證據：提出台灣省桃園縣私有耕地租約書影本一件、附圖一份、土地登記謄
        本一份等證物為證。
乙、被告方面：
  一、聲明：駁回原告之訴。
  二、陳述：其在系爭土地上建築房屋係經過原告等人之同意。
    理    由
壹、程序方面：
一、按出租人與承租人間因耕地租佃發生爭議時，應由當地鄉（鎮、市、區）公所耕
    地租佃委員會調解；調解不成立者，應由直轄市或縣（市）政府耕地租佃委員會
    調處；不服調處者，由直轄市或縣（市）政府耕地租佃委員會移送該管司法機關
    ，司法機關應即迅予處理，並免收裁判費用。前項爭議案件非經調解、調處，不
    得起訴，為耕地三七五減租條例第二十六條第一項、第二項前段所明定。查本件
    兩造間因系爭坐落桃園縣楊梅鎮○○○○段四六八之一四地號田地 (原係由桃園
    縣楊梅鎮○○○○段四六八之一三地號田地，於九十年六月十九日因共有物分割
    登記而成為系爭四六八之一四地號) 發生租佃爭議，業經桃園縣楊梅鎮公所耕地
    租佃委員會調解及桃園縣政府耕地租佃委員會調處均不成立，有調解及調處筆錄
    為證，嗣經桃園縣政府將全部事件移送本院處理，並經原告等人提起訴訟，業已
    符合上開要件，應予准許，合先敘明。
二、次按「訴狀送達後，原告不得將原訴變更或追加他訴。但有下列各款情形之一者
    ，不在此限：三、擴張或減縮應受判決事項之聲明者。」民事訴訟法第二百五十
    五條第一項第三款定有明文。本件原告起訴之聲明原係「一、被告應將坐落於桃
    園縣楊梅鎮○○○○段四六八之一三地號田內如起訴狀附圖所示黃色部分地上建
    物面積約一八七‧六平方公尺拆除，並將同地號內附圖所示綠色及黃色部分土地
    面積約七五一六‧八六平方公尺返還與原告等。二、前項判決准原告提供擔保得
    為假執行」，後來上述四六八之一三地號土地於九十年六月十九日因共有物分割
    而登記為四六八之一四地號，及經本院至現場勘驗及囑託地政人員測量系爭土地
    及地上建物之位置及面積，原告即將訴之聲明變更為：「被告應將坐落桃園縣楊
    梅鎮○○○○段四六八之一四地號之田地內如附圖所示  (ｃ)房屋使用部分面積
    ○‧○二一九公頃之地上建物拆除，並將同地號土地如附圖所示面積○‧七三三
    四公頃之土地  (即包括該土地內  (ａ)稻田使用部分面積○‧六六四○公頃、(
    ｂ) 水泥地部分面積○‧○四七五公頃、(ｃ)房屋使用部分面積○‧○二一九公
    頃) 返還與原告。」，而原告所為上述訴之聲明之變更，係屬於擴張及減縮應受
    判決事項之聲明，依首揭法條規定，應予准許，合先敘明。
貳、實體方面：
一、原告主張：系爭土地原係被告之父親陳阿因向原告等人承租耕作，而於陳阿因死
    亡後，即由被告繼承耕作，被告未經原告等人之同意，竟在承租之系爭土地上興
    建房屋即詳如附圖所示  (ｃ)房屋使用部分面積○‧○二一九公頃部分，供自己
    及家人居住使用，自屬不自任耕作之情形，應構成耕地三七五減租條例第十六條
    第二項所定，原訂租約無效之原因，原告自得收回系爭土地。原告並本於租賃物
    返還請求權之規定，請求被告將如附圖所示  (ｃ)房屋使用部分面積○‧○二一
    九公頃之房屋建物拆除，及將系爭土地即如附圖所示面積○‧七三三四公頃之土
    地 (即包括該土地內  (ａ)稻田使用部分面積○‧六六四○公頃、(ｂ)水泥地部
    分面積○‧○四七五公頃、(ｃ) 房屋使用部分面積○‧○二一九公頃)返還與原
    告。被告則以：其在系爭土地上建築房屋係經過原告等人之同意等語，作為抗辯
    。
二、本件原告主張系爭坐落桃園縣楊梅鎮○○○○段四六八之一四地號之田地，為原
    告等人出租予被告之父親陳阿因，而於陳阿因死亡後，即由被告繼承耕作，又被
    告目前在承租之系爭土地上興建如附圖所示  (ｃ)房屋使用部分面積○‧○二一
    九公頃之地上建物供被告及其家人居住等事實，有原告提出之台灣省桃園縣私有
    耕地租約書影本一件、附圖一份、土地登記謄本一份等證物為證，復為被告所自
    認，並經本院履勘現場及囑託桃園縣楊梅地政事務所派員測量屬實，製有勘驗筆
    錄及如附圖所示之土地複丈成果圖附卷為憑，自堪信原告之主張為真正。至於被
    告抗辯：其在系爭土地上建築房屋係經過原告等人之同意云云，惟原告否認之，
    且此係屬於有利於被告之事實，依民事訴訟法第二百七十七條前段之規定，自應
    由被告負舉證之責任，惟被告始終未能提出任何證據以實其說，是被告之抗辯即
    不足採信。
三、按承租人應自任耕作，並不得將耕地全部或一部轉租於他人，承租人違反此規定
    時，原訂租約無效，得由出租人收回自行耕種或另行出租，耕地三七五減租條例
    第十六條第一項、第二項規定甚明。所謂承租人應自任耕作，係指承租人應以承
    租之土地供自己從事耕作之用而言；如承租人以承租之土地建築房屋居住或供其
    他非耕作之用者，均不在自任耕作之列，應構成同條第二項所定原訂租約無效之
    原因（最高法院七十年度台上字第四六三七號判例參照）。又按耕地三七五減租
    條例第十六條第二項所謂原訂租約無效，係指承租人違反前項所定不自任耕作或
    轉租之限制時，原訂租約無待於為終止表示，當然向後失其效力，租賃關係因而
    歸於消滅而言。非謂租賃關係自始不存在。故出租人應有租賃物返還請求權，此
    觀諸同條項後段：「得由出租人收回自行耕種或另行出租」之規定自明（參照最
    高法院八十年度台再字第一五號判例）。經查：本件被告既有於系爭土地上興建
    如附圖所示  (ｃ)房屋使用部分面積○‧○二一九公頃之地上建物供被告及其家
    人居住等事實，顯見被告未將系爭土地供耕作使用，則被告於系爭土地上興建前
    揭地上建物，致使耕地無法地盡其利，自有不自任耕作之情事，參諸前開判例意
    旨及耕地三七五減租條例第十六條第一、二項規定，兩造就系爭土地所訂立之耕
    地租約，自被告違反上開不自任耕作之限制規定時，無待於原告為終止之表示，
    當然向後失其效力，租賃關係因而歸於消滅，且出租人即原告等人自得主張行使
    租賃物返還請求權。至於原告戊○○、丙○○等二人雖因系爭桃園縣楊梅鎮○○
    ○○段四六八之一四地號田地之共有物分割登記，而變更為非系爭土地之共有人
    ，此有土地登記謄本附卷可證，惟因原告戊○○、丙○○等二人仍係系爭土地之
    原始出租人，故原告戊○○、丙○○等二人仍得與其餘原告共同主張行使租賃物
    返還請求權，併予敘明。
四、從而，原告依據耕地三七五減租條例第十六條第二項之規定，主張兩造間就系爭
    土地之耕地租賃關係無效，並本於租賃物返還請求權之法律關係，請求被告應將
    坐落桃園縣楊梅鎮○○○○段四六八之一四地號之田地內如附圖所示  (ｃ)房屋
    使用部分面積○‧○二一九公頃之地上建物拆除，並將同地號土地如附圖所示面
    積○‧七三四三公頃之土地  (即包括該土地內 (ａ)稻田使用部分面積○‧六六
    四○公頃、(ｂ)水泥地部分面積○‧○四七五公頃、(ｃ)房屋使用部分面積○‧
    ○二一九公頃)返還與原告，洵屬正當，應予准許。
五、據上論結，本件原告之訴為有理由，依民事訴訟法第七十八條，判決如主文。
中　　　華　　　民　　　國　　九十一　　年　　　八　　　月　　　二　　　日
                                    臺灣桃園地方法院民事第一庭
~B法　　　官　黃漢權
右為正本係照原本作成
如對本判決上訴須於判決送達後廿日內向本院提出上訴狀
中　　　華　　　民　　　國　　九十一　　年　　　八　　　月　　　二　　　日
~B法院書記官　許瑞鴻
